臺灣臺北地方法院民事判決
111年度重訴字第433號
原      告  王寶桂  
            傅祥庭  
            傅祥原  
共      同
訴訟代理人  蔡炳楠律師
被      告  謝冠園  
訴訟代理人  胡坤佑律師
複  代理人  羅瑞洋律師
上列當事人間請求返還欠款事件，本院於民國110年9月5日言詞
辯論終結，判決如下：
    主  文
被告應給付原告新臺幣陸佰肆拾柒萬柒仟柒佰陸拾柒元，及自民
國一一一年三月三十日起至清償日止，按年息百分之五計算之利
息。
訴訟費用由被告負擔。
    事實及理由
一、原告主張：被告於民國100年7月間與訴外人魏富田簽立借款
    契約書，約定被告向魏富田借款美金23萬3,125.62元（下稱
    系爭借款），被告應於100年8月24日返還系爭借款。嗣被告
    無法遵期返還系爭借款，被告、魏富田、訴外人傅仁雄乃於
    100年8月29日簽立還款契約書，約定由傅仁雄代被告清償該
    借款並自魏富田受讓其對被告之債權。嗣傅仁雄於110年10
    月30日死亡，原告為其法定繼承人，爰依還款契約書、繼承
    法律關係請求被告返還借款等語，並聲明：被告應給付原告
    新臺幣（下同）647萬7,767元，及自起訴狀繕本送達翌日起
    至清償日止，按年息5％計算之利息。
二、被告則以：因100年間日本311大地震造成重大傷亡，傅仁雄
    想贊助神韻藝術團在日本演出，然傅仁雄顧慮其配偶即原告
    王寶桂控管家中財產，商請被告形式簽立借款契約書及還款
    契約書，系爭借款之用途係匯款予財團法人日本葵文化教育
    團體，實際借款人為傅仁雄，該等契約書應屬通謀虛偽意思
    表示，依民法第87條規定應屬無效。證人魏富田證稱傅仁雄
    有表示要贊助，簽約是為給家人交代，足見傅仁雄應已拋棄
    對被告之請求權等語，茲為抗辯，並聲明：原告之訴駁回。
三、得心證之理由：
　㈠按稱消費借貸者，謂當事人一方移轉金錢或其他代替物之所
    有權於他方，而約定他方以種類、品質、數量相同之物返還
    之契約；借用人應於約定期限內，返還與借用物種類、品質
    、數量相同之物；繼承，因被繼承人死亡而開始；繼承人自
    繼承開始時，除本法另有規定外，承受被繼承人財產上之一
    切權利、義務，民法第474條、第478條前段、第1147條、第
    1148條第1項前段分別定有明文。查被告、魏富田於100年7
    月20日簽立借款契約書，被告、魏富田、傅仁雄於100年8月
    29日簽立還款契約書，依還款契約書第2條約定：經被告同
    意，傅仁雄於100年8月29日按當日台北富邦商業銀行公告新
    臺幣兌換美元匯率，將相當於系爭借款等值之647萬7,767元
    存入魏富田配偶許麗足在台北富邦商業銀行之綜合存款帳戶
    ；還款契約書第3條約定：自100年8月29日（即傅仁雄代被
    告清償本契約債務之日）起，被告同意原債權人魏富田將原
    債權正式全額移轉給傅仁雄等語；傅仁雄於110年10月30日
    死亡，原告為其法定繼承人等情，有借款契約書（卷第17頁
    ）、還款契約書（卷第19頁）、傅仁雄戶籍謄本、繼承系統
    表（卷第11-16頁）為憑，而被告對於借款契約書、還款契
    約書之真實性均無爭執（卷第80頁），堪認魏富田對被告之
    系爭借款債權，經傅仁雄於100年8月29日代被告清償後，系
    爭借款債權已移轉與傅仁雄，嗣傅仁雄死亡後，系爭借款債
    權即應由原告承受。揆諸前揭規定，原告依還款契約書、繼
    承之法律關係請求被告返還系爭借款647萬7,767元，洵屬有
    據。
　㈡被告雖主張借款契約書及還款契約書為通謀虛偽意思表示而
    無效云云。按表意人與相對人通謀而為虛偽意思表示者，其
    意思表示無效，民法第87條第1項前段固有明文。惟按所謂
    通謀虛偽意思表示，乃指表意人與相對人互相故意為非真意
    之表示，即相對人不僅須知表意人非真意，並須就表意人非
    真意之表示相與為非真意之合意，始為相當。又通謀虛偽意
    思表示之行為係積極行為，非消極行為，故主張表意人與相
    對人間之法律行為係基於通謀虛偽意思表示者，依舉證責任
    分配原則，應由主張者就該積極事實負舉證責任（最高法院
    109年度臺上字第1773號判決意旨參照）。查證人魏富田到
    庭具結證稱：被告跟我與傅仁雄都是法輪功練習者，100 年
    神韻打算要在日本演出，為了爭取在日本的劇場場地，需要
    提早定位，定位需要用錢，當時被告拿不出錢出來支付預付
    款，被告就跟我商量請我是否代墊美金22萬3125.62 元的等
    值日幣來訂購劇場，我認為神韻是在宣揚中華傳統的道德文
    化，舉動非常神聖，我於100年7月19日同意之後我從香港匯
    款到日本，共匯款22萬3148.12美元到被告指定的帳戶，中
    間的差額可能是手續費，受款人名字都是日本的單位。匯款
    後我100年7月20日與被告簽訂借款契約書，向我借錢的人是
    被告。當初被告跟我說她要拿她先生的房子抵押貸款之後來
    償還我這筆錢，當時被告說這筆錢請我先代墊，將來一定會
    還款給我。後來傅仁雄來還我這筆錢，傅仁雄認為他應該要
    來贊助這筆款，但為了安太太、家人的心，傅仁雄就來跟我
    簽原證4的還款契約書，就是為了證明這筆錢我先墊，傅仁
    雄已經還給我了，讓原告可以跟被告要這筆錢。私底下傅仁
    雄也不希望與家人引起巨大的衝突，所以為了讓家人有交代
    ，所以跟我簽原證4的還款契約書，家人看到還款契約書，
    才同意把錢打到我的帳戶。傅仁雄沒有跟我說還款契約書是
    簽假的等語（卷第106-109頁），足見被告曾向魏富田表示
    將以房子抵押貸款償還系爭借款債務，魏富田認知系爭借款
    之實際借款人即為被告，傅仁雄代償系爭借款債務時，為讓
    家人安心得向被告請求還款，故被告、魏富田、傅仁雄簽立
    還款契約書以示系爭借款債權移轉與傅仁雄，還款契約書內
    容均依當事人真意表示而為，而被告復未提出其他證據證明
    還款契約書係基於互相故意為非真意表示而為，揆諸前揭規
    定及說明，被告主張自難認有據。
　㈢被告另主張傅仁雄已拋棄對被告之請求權云云。按債權人向
    債務人表示免除其債務之意思者，債之關係消滅，民法第34
    3條固有明文。惟按債權係債權人與債務人間之特定法律關
    係。免除為有相對人之單獨行為，以向債務人為之為必要。
    故若向第三人為免除之意思表示者，債之關係並不消滅（最
    高法院98年度臺上字第2245號判決意旨參照）。查證人魏富
    田到庭具結證稱：傅仁雄說也不指望被告會還這筆錢，除非
    神韻在日本的演出有還本或是盈餘，這筆錢被告就會還給傅
    仁雄等語（卷第107頁），僅得認傅仁雄未期待被告會償還
    系爭借款債務，然無從遽認傅仁雄確有向被告表示免除系爭
    借款債務之意思，揆諸前揭說明，原告承受自傅仁雄之系爭
    借款債權自仍未消滅，是被告前揭所辯，亦無可採。
　㈣末按遲延之債務，以支付金錢為標的者，債權人得請求依法
    定利率計算之遲延利息；應付利息之債務，其利率未經約定
    ，亦無法律可據者，週年利率為百分之五；給付無確定期限
    者，債務人於債權人得請求給付時，經其催告而未為給付，
    自受催告時起，負遲延責任。其經債權人起訴而送達訴狀，
    或依督促程序送達支付命令，或為其他相類之行為者，與催
    告有同一之效力，民法第233條第1項前段、第203條、第229
    條第2項分別定有明文。從而，原告請求被告返還系爭借款6
    47萬7,767元，及自起訴狀繕本送達翌日即111年3月30日起
    至清償日止，按年息5％計算之利息，為有理由，應予准許。
四、綜上所述，原告依還款契約書、繼承法律關係請求被告返還
    系爭借款647萬7,767元，及自111年3月30日起至清償日止，
    按年息5％計算之利息，為有理由，應予准許。　
五、本件事證已臻明確，兩造其餘攻擊防禦方法及證據，經本院
    斟酌後，核與判決結果不生影響，爰不另論述，併此敘明。
六、訴訟費用負擔之依據：民事訴訟法第78條。
中　　華　　民　　國　　111 　年　　9 　　月　　22　　日
                  民事第四庭    法　官  姚水文　　
以上正本係照原本作成。
如對本判決上訴，須於判決送達後20日內向本院提出上訴狀。如
委任律師提起上訴者，應一併繳納上訴審裁判費。　　
中　　華　　民　　國　　111 　年　　9 　　月　　22　　日
　　                            書記官  吳華瑋